【裁判字號】    97,交聲,1175
【裁判日期】    970930
【裁判案由】    違反道路交通管理處罰條例聲明異議
【裁判全文】
臺灣桃園地方法院交通事件裁定        97年度交聲字第1175號
原處分機關  交通部公路總局新竹區監理所桃園監理站
異  議  人
即受處分人  甲○○
上列異議人即受處分人因違反道路交通管理處罰條例事件，對交
通部公路總局新竹區監理所桃園監理站民國97年7 月9 日所為之
處分（原處分案號：桃監裁罰字第裁52-DB0000000號）聲明異議
，本院裁定如下：
    主  文
原處分撤銷。
甲○○汽車駕駛人行經有燈光號誌管制之交岔路口闖紅燈，處罰
鍰新台幣壹仟捌佰元，並記違規點數點。
甲○○汽車駕駛人行經有燈光號誌管制之交岔路口闖紅燈，拒絕
停車接受稽查而逃逸，處罰鍰新台幣仟元，並記違規點數壹點
。
    理  由
一、原處分意旨略以：異議人即受處分人甲○○（下稱異議人）
    騎乘車號F5E-163 號重型機車（下稱系爭車輛），於民國97
    年4 月9 日21時15分許，行經桃園縣大園鄉○○○路與中正
    三街口之有燈光號誌管制之交岔路口，違規闖越紅燈（直行
    ），且拒絕停車接受稽查而逃逸，為警依法舉發，故依道路
    交通管理處罰條例第53條第1 項、第60條第1 項之規定，裁
    處異議人罰鍰各新臺幣（下同）1,800 元、3,000 元等語。
二、異議意旨則以：異議人當時騎乘係爭車輛經過上開路口時，
    燈號號誌仍為黃燈，伊並無闖越紅燈之違規情事，且伊雖有
    看到一警員於路邊攔停，然當時天色黑暗，且身旁亦有一部
    機車，不知道員警究竟是對誰進行攔停，所以才未停車受檢
    ，並非故意不聽員警制止闖紅燈後逃逸，且本案員警並未提
    出現場違規採證照片，故向本院提出異議，求為撤銷原處分
    云云。
三、按汽車駕駛人，行經有燈光號誌管制之交岔路口闖紅燈者，
    處1,800 元以上5,400 元以下罰鍰，並記違規點數3 點，道
    路交通管理處罰條例第53條第1 項、第63條第1 項第3 款分
    別定有明文。汽車駕駛人，駕駛汽車有違反道路交通管理處
    罰條例之行為，經交通勤務警察或依法令執行交通稽查任務
    人員制止時，不聽制止或拒絕停車接受稽查而逃逸者，除按
    各該條規定處罰外，處3,000 元以上6,000 元以下罰鍰，並
    記違規點數1 點，同條例第60條第1 項、第63條第1 項第?
    款亦規定甚詳。次按，交通法庭認為聲明異議雖無理由，而
    原處分不當或違法者，應以裁定將原處分經聲明異議之部分
    撤銷，並自為裁定，道路交通案件處理辦法第20條前段定有
    明文。
四、經查：
（一）邇來我國法院實務針對違反道路交通管理處罰條例聲明異
      議案件，時有援認：交通警員掣單舉發違反道路交通管理
      處罰條例所列之違規事實，本質上為行政處分，係公務員
      基於職務上權力，依法就特定之具體事件所為具公法上效
      果之單方行政行為，基於公務員為公法上行為具有公信力
      之原則，該行政處分當可被推定為合法、真正，其據以依
      法處分之事實認定亦為正確無誤，若謂公務員一切行政行
      為均需預留證據以證其實，則國家行政勢必窒礙難行，是
      以在舉發員警與受處分人間並無仇隙下，舉發員警當無設
      詞攀誣之理，因認舉發處分應屬正確無誤（臺灣高等法院
      85年度交抗字第185 號、86年度交抗字第11號、87年度交
      抗字第157 號、90年度交抗字第281 號裁定意旨均參照）
      等語，諒係援用所謂行政處分之「公定力」理論。然查，
      「公定力」乙詞係由日本公法學者美濃部達吉繼受德國公
      法學儒奧托麥耶（Otto Mayer）之「行政處分自我確認理
      論」所創設之概念，意謂國家行為均受合法之推定，除有
      權機關撤銷或認定無效，任何人均不得否定其效力，其本
      質上係威權時代下以國家權威作為行政處分合法有效之基
      礎，顯與當代法治國理念明顯扞格。時至今日，傳統「公
      定力」理論早已為各民主法治先進國家所揚棄，亦為我國
      近代多數行政法學者所不採或變更內涵。蓋行政處分不受
      其瑕疵所影響，先認定其具有效力，再進行事後審查，應
      係基於交易安全與法律安定性之考量，不欲任何機關或人
      民可無視此一國家行為之存在，充其量僅係「有效推定」
      ，絕非「合法推定」。況道路交通管理處罰條例第87條既
      已明文賦予人民不服交通主管機關所為之處罰，得向管轄
      地方法院聲明異議，若謂員警掣單舉發交通違規之行政行
      為皆受合法、真正之推定，則交通違規案件聲明異議制度
      之存在有何實益？法院又何須介入進行司法審查？凡此可
      見援用前揭「公定力」理論之不妥。反之，若僅憑道路交
      通管理處罰條例第89條明文規定法院受理有關交通事件，
      準用刑事訴訟法之規定，認定前揭推定員警掣單舉發交通
      違規之行政行為合法、真正之說法，係推定受處分人（相
      當刑事訴訟程序中之被告）確有交通違規事實（有罪推定
      ），而要求受處分人自證並無違規事實（自證無罪），而
      認有違刑事訴訟「無罪推定」原則，本院認亦係對於屬行
      政秩序罰之交通違規舉發處分之本質有所誤解。按交通違
      規之舉發可分為「當場舉發」及「逕行舉發」，由於逕行
      舉發之受處分人並無當場向舉發員警辯駁、陳述意見之機
      會，故現行法制就逕行舉發之條件多所設限。至於當場舉
      發交通違規事件，鑑於交通違規事實往往驟然而現、稍縱
      即逝，若硬性要求舉發員警不分違規情節，一律必須預留
      證據，俾便事後提出供法院審查，除有現實技術可行性之
      困難，勢將大幅提高交通管理之行政成本，並嚴重削弱道
      路交通管理之行政效能，此絕非立法者制定道路交通管理
      法規之本意。且舉發交通違規行為之處分亦屬行政行為，
      除應遵循公正、公開與民主之程序，確保依法行政之原則
      ，以保障人民權益，如何同步提高行政效能，亦應一併兼
      顧（行政程序法第1 條規定參照），此亦係現行法制就若
      干類型之行政處分明文規定可免記明理由，或毋需給予當
      事人陳述意見機會等規定之所由設（行政程序法第97條、
      第103 條規定參照）。而所謂「準用」與「適用」有別，
      適用係完全依其規定而適用之謂，準用則衹就某事項所定
      之法規，於性質不相牴觸之範圍內，適用於其他事項之謂
      ，即準用有其自然之限度（最高法院41年臺非字第47號判
      例意旨參照），是以刑事訴訟法就犯罪證據有關之規定中
      ，與屬行政秩序罰之交通違規裁罰本旨不合之部分，固不
      在準用之列，惟若受處分人遭受舉發之交通違規事實，僅
      有舉發違反道路交通管理事件通知單及裁決書等書面資料
      可參，且上載情節顯有違背論理法則、經驗法則，乃至與
      認定事實不符（刑事訴訟法第155 條參照）等情，殊無僅
      以上開公定力理論，遽推認受處分人確有交通違規之事實
      。如此不啻自我貶損法院事後審查舉發交通違規處分之制
      度功能，猶有甚者，勢將降低交通主管機關提升取締交通
      違規技術及添購科技採證設備之誘因，終將侵蝕人民對於
      法秩序、乃至司法制度之信賴。反之，設若舉發員警到庭
      結證違規情節屬實，甚至提出支持舉發違規可憑信性之相
      關佐證，又查無設詞構陷或舉發錯誤之事證，自堪據以認
      定違規情節應屬事實。
（二）異議人否認有闖紅燈及拒絕停車接受稽查而逃逸之情事，
      並以前揭詞情置辯。經查，證人即舉發員警乙○○於本院
      審理時到庭結證稱：事發當時伊在中正東路大園農會前執
      行勤務，當時發現有1 台機車闖越紅燈，伊就出來攔停，
      並吹哨子，當時伊手持黑色本子示意該車停下，但該機車
      騎士並沒有減速，所以伊又再次站出去一點，但異議人仍
      然沒有停，騎到我前面還有繞過去的動作，所以逕行舉發
      ，且伊在號誌變化成紅燈時會先倒數秒數，於倒數完畢後
      倘若超越停止線，伊才會舉發，倘若車子很少的時候，只
      要是亮起紅燈通過停止線，伊就直接攔停舉發。本件事發
      當時車輛不少，但用路人均都停在停止線，異議人所騎乘
      機車當時沒有減速就直接闖越紅燈等語明確（見97年9 月
      18日訊問筆錄第2 頁以下）。按用路人違反燈光號誌，其
      所需之舉證狀態稍縱即逝，除設有感應照相之路口外，事
      後無法還原現場狀態，職是，舉發當時現場之值勤員警自
      屬交通案件之重要證人。本件員警舉發闖紅燈之違規情事
      固未經照相存證，然員警執行公務時，本身即受有行政懲
      處責任之監督，且其到庭具結作證，更係以刑事責任擔保
      其證言之真實性，且與異議人並不相識，彼此間亦無任何
      嫌隙，當不至甘冒涉犯偽證罪之風險，蓄意構陷異議人，
      況本件舉發員警既已到庭證述如上，其對於舉發違規之過
      程、異議人所騎乘違規車輛等特徵均可明確指述，本院並
      經給予異議人訊問證人、與證人對質之機會，經本院直接
      審理結果，其證言並無瑕疵可指，觀其作證之整體過程，
      亦足使本院確信其證詞為真正，證人乙○○之證詞具有相
      當高之可信性，應可採信。準此，應認異議人確有違規闖
      紅燈，且經交通勤務警察制止時，拒絕停車接受稽查而逃
      逸之事實，至為明確。
（三）另異議人復辯稱：當時伊不確定警察究竟是攔他還是旁邊
      那輛機車，因此才未停車云云。惟本件異議人案發時確係
      闖紅燈，而異議人行經攔停之員警乙○○前復繞過該員警
      乙節，已認定如前。是異議人既然以違規闖紅燈，復且看
      到員警攔停之動作，心中自應有譜，本應依指揮停車接受
      稽查，尚不因身旁另有他部機車在旁一同闖紅燈而有所不
      同，是異議人顯係抱持僥倖心態未停車受檢，自有可歸責
      之事由，是其此部分之辯解，尚難憑採。
（四）異議人復辯稱當時員警攔停時並沒有持指揮棒、沒有穿反
      光背心云云。就此，證人乙○○到庭證稱伊係穿制服、防
      彈背心，攔停時係用開單的黑色本子，沒有用指揮棒，但
      並沒有規定攔停時需持指揮棒，伊確認舉手示意時異議人
      有看到伊，異議人沒有停車，卻繞過伊等語。本院審酌：
      按員警執行交通勤務，僅需外觀上足以讓用路人辨識其係
      執行交通勤務之員警即可，依法並無要求攔停行車必須手
      持指揮棒、身穿反光背心。而本案此部分之主要爭點，在
      於異議人究竟是否有看到員警有攔停異議人之動作，而非
      員警攔停之工具是否合乎標準。查本案員警深著制服、穿
      防彈背心、口吹哨子並站出至路面對異議人攔停，而異議
      人甚至在員警前繞過等情，亦據證人乙○○到庭證述甚明
      ，且為異議人所不否認。而異議人亦供認有看到員警攔停
      之動作，僅係不知是否係攔自己等語。由此足見，姑不論
      員警乙○○是否有持指揮棒、身穿反光背心，異議人確實
      有看到員警攔停其本人之交通指揮勤務，殆無疑義。是異
      議人此部分之抗辯，尚難憑採。
五、綜上，異議人上開辯解，不足採信。異議人於前開時間、地
    點確有「汽車駕駛人行經有燈光號誌管制之交岔路口闖紅燈
    」、「汽車駕駛人行經有燈光號誌管制之交岔路口闖紅燈，
    拒絕停車接受稽查而逃逸」之違規事實明確，原處分機關依
    道路交通管理處罰條例第60條第1 項、第53條第1 項及違反
    道路交通管理事件統一裁罰基準表之規定，分別裁處異議人
    罰鍰3000元、1800元之處分，固非無見，然原處分機關漏未
    依據道路交通管理處罰條例第63條第1 項第3 款、第1 款規
    定並記違規點數，自有違誤。是本件異議雖無理由，然原處
    分既有上開違法之處，即屬不能維持，仍應由本院將原處分
    予以撤銷改判。爰審酌異議人違規之情節，並參酌「違反道
    路交通管理事件統一裁罰基準表」表定事項等一切情事，裁
    定如主文第二、三項所示。
據上論斷，應依道路交通案件處理辦法第20條前段、道路交通管
理處罰條例第60條第1 項、第53條第1 項、第63條第1 項第1 款
、第3 款，裁定如主文。
中    華    民    國    97    年    9     月    30    日
                    交通法庭?法  官    顧正德
以上正本證明與原本無異。
如不服本裁定，應於裁定送達後5 日內向本院提出抗告狀。
                               書記官   劉晨輝
中    華    民    國    97    年    10    月    14    日


司法院資訊處製作；財團法人民間司法改革基金會備份。
